臺灣高等法院刑事裁定
109年度毒抗字第174號
抗  告  人  臺灣新北地方檢察署檢察官
被      告  陳翔韋


                    （現另案於法務部○○○○○○○○○○○執行中）
上列抗告人因被告違反毒品危害防制條例案件，不服臺灣新北地
方法院中華民國109年8月7日所為之裁定（109年度毒聲字第259
號），本院裁定如下：
    主  文
原裁定撤銷，發回臺灣新北地方法院。
    理  由
一、檢察官聲請意旨略以：被告甲○○前因施用毒品案件，經臺灣
    新北地方法院（下稱原審法院）裁定送執行觀察、勒戒後，
    認無繼續施用毒品傾向，於民國104年3月10日執行完畢釋放
    ，並經原審法院以103年度少調字第1508號、第1753號、104
    年度少調字第34號、第50號、第88號裁定不付審理確定。詎
    仍不知悔改，復於前開觀察、勒戒執行完畢釋放後3年後，
    基於施用第二級毒品犯意，於109年3月27日凌晨0時55分許
    為警採尿前96小時內某時，在不詳地點，以不詳方式，施用
    第二級毒品甲基安非他命1次。嗣於109年3月26日23時10分
    許，在新北市○○區○○街00號前，因駕車違停遇警盤查，扣得
    第二級毒品甲基安非他命1包（驗餘淨重0.1620公克）、吸
    食器1組等物。被告雖矢口否認有上揭施用毒品犯行，惟被
    告經採尿送驗結果，呈安非他命、甲基安非他命陽性反應，
    有勘查採證同意書、新北市政府警察局受採集尿液檢體人姓
    名及檢體編號對照表、臺灣檢驗科技股份有限公司109年4月
    20日濫用藥物檢驗報告（檢體編號Q0000000號）、新北市政
    府警察局保安警察大隊搜索扣押筆錄、扣押物品目錄表、臺
    北榮民總醫院109年5月6日北榮毒鑑字第C0000000號毒品成
    分鑑定書等附卷可稽，並有上開毒品、吸食器扣案可資佐證
    ，被告上揭施用第二級毒品犯行堪以認定，爰依毒品危害防
    制條例第20條第1項、第3項及觀察勒戒處分執行條例第3條
    第1項規定，聲請裁定將被告送勒戒處所觀察、勒戒等語。
二、原裁定意旨略以：㈠本件被告行為後，毒品危害防制條例第2
    0條規定業於109年1月15日修正公布，並於同年7月15日生效
    施行，將該條第3項原規定「依前項規定為觀察、勒戒或強
    制戒治執行完畢釋放後，『5年後』再犯第10條之罪者，適用
    本條前二項之規定。」修正為「依前項規定為觀察、勒戒或
    強制戒治執行完畢釋放後，『3年後』再犯第10條之罪者，適
    用前二項之規定。」放寬觀察、勒戒或強制戒治制度之適用
    時機，以協助施用者戒除毒癮，同條例第23條第2項並配合
    修正為「觀察、勒戒或強制戒治執行完畢釋放後，3年內再
    犯第10條之罪者，檢察官或少年法院（地方法院少年法庭）
    應依法追訴或裁定交付審理。」並增訂同條例第35條之1規
    定「本條例中華民國108年12月17日修正之條文施行前犯第1
    0條之罪之案件，於修正施行後，依下列規定處理：偵查中
    之案件，由檢察官依修正後規定處理。審判中之案件，由
    法院或少年法院（地方法院少年法庭）依修正後規定處理；
    依修正後規定應為不起訴處分或不付審理之裁定者，法院或
    少年法院（地方法院少年法庭）應為免刑之判決或不付審理
    之裁定。判決確定尚未執行或執行中之案件，適用修正前
    之規定。」同時生效施行。是本件依上開規定說明，應適用
    修正後規定處理。㈡施用第一、二級毒品為犯罪行為，毒品
    危害防制條例第10條定有處罰明文。故施用第一、二級毒品
    者，依前揭規定本應科以刑罰。惟基於刑事政策，對合於一
    定條件之施用者，則依同條例第20條、第23條之規定，施以
    觀察、勒戒及強制戒治之保安處分或追訴。毒品危害防制條
    例前原於92年7月9日修正公布，自93年1月9日施行，將其中
    第20條、第23條規定施用毒品之刑事處遇程序，區分為「初
    犯」及「5年內再犯」、「5年後再犯」。依其立法理由之說
    明：「初犯」，經觀察、勒戒或強制戒治後，應為不起訴處
    分或不付審理之裁定；經觀察、勒戒或強制戒治執行完畢釋
    放後，「5年內再犯」者，因其再犯率甚高，原實施之觀察
    、勒戒及強制戒治既已無法收其實效，爰依法追訴或裁定交
    付審理。至於經觀察、勒戒或強制戒治執行完畢釋放後，「
    5年後再犯」者，前所實施之觀察、勒戒或強制戒治已足以
    遮斷其施用毒品之毒癮，為期自新及協助其斷除毒癮，仍適
    用「初犯」規定，先經觀察、勒戒或強制戒治之程序。從而
    依修正後之規定，僅限於「初犯」及「5年後再犯」二種情
    形，始應先經觀察、勒戒或強制戒治程序。倘被告於5年內
    已再犯，經依法追訴處罰，縱其第3次（或第3次以上）再度
    施用毒品之時間，在初犯經觀察、勒戒或強制戒治執行完畢
    釋放5年以後，已不合於「5年後再犯」之規定，且因已於「
    5年內再犯」，顯見其再犯率甚高，原實施觀察、勒戒或強
    制戒治，已無法收其實效，即應依該條例第10條處罰（最高
    法院97年度第5次刑事庭會議決議意旨參照）。上揭規定雖
    復於109年1月15日修正公布，並於同年7月15日生效施行，
    放寬再犯之觀察、勒戒或強制戒治制度之適用時機為「3年
    後」，以協助施用者戒除毒癮，惟就3犯以上者並無不同規
    定，是上揭新法修正後，3犯以上者應仍無上開保安處分規
    定之適用。㈢本件被告甲○○前曾於104年間因施用毒品案件，
    經原審法院少年法庭裁定送執行觀察、勒戒後，認無繼續施
    用毒品傾向，於104年3月10日執行完畢釋放；又於108年3月
    30日，再犯施用毒品案件（依舊法規定5年內再犯），經檢
    察官聲請簡易判決處刑，由原審法院以108年度簡字第6149
    號判決判處有期徒刑2月確定；再於108年7月18日三犯施用
    毒品案件，經檢察官聲請簡易判決處刑，由原審法院以109
    年度簡字第553號判決判處有期徒刑2月確定，有卷附之本院
    被告前案紀錄表、上開簡易判決書在卷可參。被告既曾因初
    犯施用毒品案件經送觀察、勒戒執行完畢釋放後，又於5年
    內再犯、三犯，經依舊法追訴判決確定，則被告再於109年3
    月27日為警採尿前96小時內某時，第4次犯施用第二級毒品
    甲基安非他命，揆諸前開說明，即非屬新法毒品危害防制條
    例第20條第3項所定「3年後再犯」之情形，自應由檢察官依
    同條例第23條第2項規定追訴，始屬正辦。是本件檢察官誤
    予聲請裁定將被告送觀察、勒戒，於法即有不合，自應予駁
    回等語。
三、抗告意旨略以：原裁定引用最高法院97年度第5次刑事庭會
    議決議意旨，認本案被告本次施用毒品為3犯以上，縱適用1
    09年1月15日修正公布、同年7月15日生效施行之毒品危害防
    制條例第20條、第23條規定，亦無庸再為觀察勒戒而駁回檢
    察官之聲請，然其所引上開決議業經最高法院109年8月11日
    第3次刑事庭會議決議廢止，並認依109年1月15日修正公布
    、同年7月15日生效施行之毒品危害防制條例第20條、第23
    條規定之立法意旨，凡犯毒品危害防制條例第10條之罪，只
    要經觀察、勒戒或強制戒治執行完畢已逾3年，即應令觀察
    、勒戒，不因其間是否因另犯該罪，經起訴、判刑或執行有
    受影響。查本案被告本次施用毒品犯行為109年3月27日凌晨
    0時55分許為警採尿前96小時内某時，距其104年3月10日觀
    察、勒戒釋放後已逾3年，依109年1月15日修正公布、同年7
    月15日生效施行之毒品危害防制條例第20條、第23條規定及
    前開決議意旨，自應再為觀察、勒戒等語。
四、「本條例中華民國108年12月17日修正之條文施行前犯第10
    條之罪之案件，於修正施行後，依下列規定處理：偵查中
    之案件，由檢察官依修正後規定處理。審判中之案件，由
    法院或少年法院（地方法院少年法庭）依修正後規定處理；
    依修正後規定應為不起訴處分或不付審理之裁定者，法院或
    少年法院（地方法院少年法庭）應為免刑之判決或不付審理
    之裁定。判決確定尚未執行或執行中之案件，適用修正前
    之規定。」毒品危害防制條例第35條之1定有明文。又109年
    1月15日修正公布、同年7月15日施行之毒品危害防制條例第
    20條第3項規定，犯第10條之罪於觀察、勒戒或強制戒治執
    行完畢釋放後，3年後再犯第10條之罪者，適用本條前2項之
    規定。上開所謂「3年後再犯」，只要本次再犯（不論修正
    施行前、後）距最近1次觀察、勒戒或強制戒治執行完畢釋
    放，已逾3年者，即該當之，不因其間有無犯第10條之罪經
    起訴、判刑或執行而受影響（最高法院刑事大法庭109年度
    台上大字第3826號裁定意旨參照）。
五、經查：被告前因施用第二級毒品案件，經裁定送執行觀察、
    勒戒後，認無繼續施用毒品傾向，於104年3月10日執行完畢
    釋放，並經原審法院少年法庭以103年度少調字第1508號、
    第1753號、104年度少調字第34號、第50號、第88號裁定不
    付審理確定，則被告於109年3月27日凌晨0時55分許為警採
    尿前96小時內某時，在不詳地點，以不詳方式，施用第二級
    毒品甲基安非他命之犯行，距其最近一次犯該罪，經依法觀
    察、勒戒執行完畢釋放後，已逾3年，其間縱經判刑、執行
    ，究與觀察、勒戒或強制戒治之治療模式不同，無法補充或
    替代上開之醫療處置。何況本案係於毒品危害防制條例修正
    公布施行後之109年8月5日始繫屬原審法院，有臺灣新北地
    方檢察署109年度聲觀字第229號檢察官聲請書上原審法院收
    狀戳在卷為憑（見原審法院109年度毒聲字第259號卷第5頁
    ），是依上開說明，自應依修正後新法規定，再予適用觀察
    、勒戒或強制戒治之機會，方為適法。原裁定未及適用新法
    ，有不適用法則之違法。從而，檢察官執此提起本件抗告，
    指摘原裁定不當，尚非全無理由，為兼顧被告審級利益，應
    由本院將原裁定撤銷，發回原審法院詳為調查審認後，另為
    適法之處理。
據上論斷，應依刑事訴訟法第413條前段，裁定如主文。 
中　　華　　民　　國　　109 　年　　12　　月　　4 　　日
                  刑事第三庭    審判長法　官  張惠立
                                      法　官  廖怡貞
                                      法　官  張江澤
　　　　　　　　　　　　　　　　　　　
以上正本證明與原本無異。
不得再抗告。
                                      書記官  林明慧
中　　華　　民　　國　　109 　年　　12　　月　　4 　　日